臺灣臺北地方法院刑事判決　　　　　　　 93年度訴字第154號
公　訴　人　臺灣臺北地方法院檢察署檢察官
被　　　告　己○○
選任辯護人　潘宏坤律師
上列被告因偽造文書案件，經檢察官提起公訴（九十二年度偵續
二字第八號），本院判決如下：
    主  文
己○○行使偽造私文書，足以生損害於他人，處有期徒刑肆月，
如易科罰金，以參佰元折算壹日。
偽造之「丙○○」印章及印文各壹枚均沒收。
    事  實
一、己○○與丁○○原係夫妻（於民國九十一年八月二日經法院
    判決准予離婚確定），丙○○為丁○○之胞姊，己○○與丁○○、丙○○、劉昭胤、黃美霞於八十年九月七日設立坤維
    實業有限公司（下稱坤維公司），由丁○○擔任負責人，其
    中丙○○登記出資二十五萬元，該公司會計業務均委由丁○○之遠親戊○○處理。嗣己○○與丁○○因感情不睦，乃於
    八十五年五月二十二日簽署「離婚協議書」，該協議書內容
    記載男方當事人為己○○，女方當事人為丁○○，並約定離
    婚附帶條件為：「所屬女方不動產歸於女方所有... 男方所
    有不動產如下... 女方退出榮陽堂股份歸男方所有，女方坤
    維實業公司歸男方所有... 孩子監護另議」，惟未辦理離婚
    登記，戊○○於同年月下旬某日亦接獲該「離婚協議書」之
    傳真而悉上情。己○○為避免與丁○○感情交惡而影響坤維
    公司之營運，欲掌控坤維公司全部經營權，以方便業務之運
    作，竟基於偽造私文書後行使以使公務員登載不實之犯意，
    於八十五年八月上旬某日，未經丙○○之同意或授權，即委
    託不知情之戊○○辦理坤維公司變更登記事宜，戊○○誤認
    己○○已徵得丙○○之同意，遂依己○○之指示，先將坤維
    公司設立登記時所使用之「丙○○」印章登報作廢，另利用
    不知情之刻印店店員偽刻「丙○○」印章一枚，蓋印在「坤
    維實業有限公司股東同意書」上偽造「丙○○」印文一枚，
    而偽造丙○○於八十五年八月七日同意將其在坤維公司之出
    資額二十五萬元轉讓予乙○○及同意丁○○之出資額轉讓予
    己○○、林潘月娥、徐崇治及黃美霞等內容之股東同意書，
    同時變更公司章程，改推己○○為董事後，於同年月八日持
    上開偽造之「坤維實業有限公司股東同意書」前往臺北市政
    府建設局申請公司變更登記，使承辦公務員誤信坤維公司股
    東丙○○確實同意出資額轉讓等事項，而於同年月十四日將
    該不實事項登載於職務上所掌管之坤維公司變更登記事項卡
    ，足以生損害於丙○○及臺北市政府建設局對於公司登記事
    項管理之正確性。
二、案經丙○○訴由臺灣臺北地方法院檢察署檢察官偵查起訴。
    理  由
一、犯罪事實之認定：
    訊據被告己○○於本院審理時固坦承於八十五年八月間委託
    戊○○辦理丙○○及丁○○坤維公司出資轉讓之變更登記事
    宜（見本院九十四年七月五日審判筆錄），惟矢口否認有偽
    造私文書及使公務員登載不實公文書之犯行，辯稱：伊與丁○○於八十五年五月份在奧地利維也納簽署離婚協議書，協
    議書約定女方坤維公司歸男方所有，其認為女方包括丙○○
    。丁○○於八十五年七月間從奧地利回臺，回臺前丁○○跟
    伊說她與她姊姊丙○○一定要退出坤維公司，丁○○回臺後
    又將坤維公司負責人的印章拿走，坤維公司沒有負責人印章
    無法營運，伊才在同年八月份委託戊○○辯理變更登記，是
    依據丁○○的意思辦理云云。經查：
  (一)被告己○○與告訴人丁○○原係夫妻（於九十一年八月二日
    經法院判決准予離婚確定），告訴人丙○○為丁○○之胞姊
    ，被告與丁○○、丙○○、劉昭胤、黃美霞於八十年九月七
    日設立坤維公司，由告訴人丁○○擔任負責人，其中告訴人
    丙○○登記出資二十五萬元，該公司會計業務均委由告訴人
    丁○○之遠親戊○○處理等情，為被告所是認，復經證人即
    告訴人丁○○、丙○○及戊○○於本院審理時結證在卷（見
    本院九十三年九月十五日、同年十二月十四日審判筆錄），
    並有本院九十年度婚字第第四一八號民事判決、臺灣高等法
    院九十年度加上字第參○五號民事判決及坤維公司登記卷宗
    影本一冊附卷可稽。
  (二)次查，被告己○○與告訴人丁○○因感情不睦，兩人於八十
    五年五月二十二日簽署「離婚協議書」，該協議書內容記載
    男方當事人為己○○，女方當事人為丁○○，並約定離婚附
    帶條件為：「所屬女方不動產歸於女方所有... 男方所有不
    動產如下... 女方退出榮陽堂股份歸男方所有，女方坤維實
    業公司歸男方所有」，惟未辦理離婚登記之事實，業據被告
    供明在卷，且經證人丁○○證述明確（見本院九十三年十二
    月十四日審判筆錄），復經證人戊○○於本院審理時就其八
    十五年五月下旬某日，在其臺北市○○街辦公室有接獲上開
    「離婚協議書」之傳真乙節結證在卷（見九十二年度偵續二
    字第八號偵查卷第一一五頁反面），並有該「離婚協議書」
    影本一紙在卷可憑（見八十八年度他字第二七二六號偵查卷
    第五頁）。參以該「離婚協議書」內容記載「男方當事人己○○」、「女方當事人丁○○」，並約定離婚附帶條件為：
    「所屬女方不動產歸於女方所有... 男方所有不動產如下...
    女方退出榮陽堂股份歸男方所有，女方坤維實業公司歸男方
    所有... 孩子監護權另議」，足見該離婚協議書所約定之事
    項，均係男方即被告己○○與女方即告訴人丁○○之間就雙
    方協議離婚後之財產方配及子監護權事宜，並未涉及告訴人
    丙○○在坤維公司登記之出資額之處分問題，則被告辯稱其
    係依照與丁○○之離婚協議書之約定辦理坤維公司變更登記
    事宜，即非無疑。
  (三)第查，關於坤維公司於八十五年八月間辦理變更登記事宜之
    過程，據證人戊○○於本院審理時結證稱：八十五年八月間
    己○○委託伊辦理坤維公司之變更登記事宜，己○○將要承
    受股份的人之身分證影本交給伊，伊就按照己○○的指示作
    出資額分配文件，丙○○的印章也是經過己○○的授權由伊
    去處理的等語甚詳（見本院九十四年七月五日審判筆錄）。
    又觀諸坤維公司登記卷宗所附資料，坤維公司於八十五年八
    月八日提出同年月七日「坤維實業有限公司股東同意書」一
    紙及同年月八日登載「遺失本人原登記於公司坤維實業有限
    公司股東印鑑乙枚聲明作廢丙○○啟」之自立早報一份等文
    件，向臺北市政府建設局申請變更登記，同時變更公司章程
    ，改推己○○為董事，該同年月七日「坤維實業有限公司股
    東同意書」記載丙○○等股東同意將丙○○在坤維公司之出
    資額二十五萬元轉讓予乙○○及同意丁○○之出資額轉讓予
    己○○、林潘月娥、徐崇治及黃美霞等內容，並蓋有告訴人
    丙○○等股東之印文，臺北市政府建設局於同年月十四日認
    經查符合規定，予以照准後將該變更登記事項登載於職務上
    所掌管之坤維公司變更登記事項卡等情，有坤維公司八十年
    九月七日公司章程、八十五年八月七日「坤維實業有限公司
    股東同意書」、上開自立早報及臺北市建設局八十五年八月
    十日建一字第八五三二六三六九號函各一份附於坤維公司登
    記卷宗可稽。而以肉眼詳加比對，上開股東同意書上「丙○○」之印文確實與坤維公司於八十年九月七日申請設立登記
    時所檢附之公司章程上股東「丙○○」之印文不同，足見上
    開股東同意書上「丙○○」之印文，並非坤維公司於八十年
    九月七日申請設立登記時股東「丙○○」所使用之印章。
  (四)再查，關於丙○○在坤維公司登記之出資額之處分問題，證
    人即告訴人丁○○於本院審理時結證稱：離協議書上寫的「
    女方」係指伊自己，伊不能代表姊姊丙○○作決定等語（見
    本院九十三年十二月十四日審判筆錄）；另證人即告訴人丙○○於本院審理時結證稱：其應丁○○之邀出資二十五萬元
    擔任坤維公司股東，其要求保管自己的印鑑章；被告從來沒
    有跟伊聯絡過要依照被告與丁○○的離婚協議書將伊在坤維
    公司之股權移轉給別人，而且離婚協議書的「女方」不可能
    包括伊在內，不可能夫妻離婚把親戚朋友的財產都給別人，
    伊也沒有授權妹妹丁○○處理伊坤維公司股權的事情，如果
    要處理坤維公司股權，至少要先徵詢伊的意見，由伊以書面
    同意，否則伊保管印鑑章就沒有意義等語（見本院九十三年
    十二月十四日審判筆錄），足見被告委託證人戊○○辦理上
    述坤維公司變更登記事宜之前，並未先徵得告訴人丙○○之
    同意或授權，則被告未先徵得告訴人丙○○之同意或授權，
    即委託證人戊○○先將丙○○原始設立登記之印章登報作廢
    ，再偽刻「丙○○」印章一枚，蓋印在「坤維實業有限公司
    股東同意書」上偽造「丙○○」印文一枚，而偽造丙○○於
    八十五年八月七日同意將其在坤維公司之出資額二十五萬元
    轉讓予乙○○及同意丁○○之出資額轉讓予他人之股東同意
    書，顯係冒用丙○○名義製作內容不實之股東同意書；嗣又
    委託證人戊○○將內容不實之股東同意書持向臺北市建設局
    申請公司變更登記，致承辦公務員誤信坤維公司股東丙○○
    確實同意出資額轉讓等事項，而於同年月十四日將該不實事
    項登載於職務上所掌管之坤維公司變更登記事項卡而生損害
    ，即有明知為不實事項而使公務員登載於職務上所掌公文書
    之犯行。
  (五)綜上所述，本案事證明確，被告行使偽造私文書及使公務員
    登載不實文書之犯行堪以認定，應依法論科。
二、論罪科刑之法律適用：
    核被告所為，係犯刑法第二百十六條、第二百十條行使偽造
    私文書罪、同法第二百十四條使公務員登載不實公文書罪。
    被告利用不知情之戊○○及刻印店人員偽造「丙○○」印章
    一枚，係屬間接正犯。被告利用不知情之戊○○及刻印店人
    員偽造「丙○○」印章後，蓋用印文在「坤維實業有限公司
    股東同意書」，其偽造印章、印文之行為係偽造私文書之部
    分行為；又偽造「坤維實業有限公司股東同意書」私文書後
    復持以行使，偽造之低度行為應為行使偽造特種文書、行使
    偽造私文書之高度行為所吸收，均不另論罪。被告所犯行使
    偽造私文書罪及使公務員登載不實公文書罪間，有方法結果
    之牽連關係，應依刑法第五十五條後段規定，從一重之行使
    偽造私文書罪處斷。爰審酌被告為避免與前配偶丁○○感情
    交惡而影響坤維公司之營運而萌本案犯罪動機，其目的欲掌
    控坤維公司全部經營權，以方便業務之運作，其犯罪之手段
    、被害人丙○○之損害、犯罪後飾詞否認犯行，尚無悔意及
    犯罪後之態度等一切情狀，量處如主文所示之刑。又被告行
    為後，刑法第四十一條已於九十年一月四日修正，嗣經總統
    於九十年一月十日公布，並自同年一月十二日起生效，依現
    行刑法第四十一條第一項前段：「犯最重本刑為五年以下有
    期徒刑以下之罪，而受六個月以下有期徒刑或拘役之宣告，
    因身體、教育、職業、家庭之關係或其他正當事由，執行顯
    有困難者，得以一元以上三元以下折算一日，易科罰金」之
    規定，較之修正前之刑法第四十一條以「犯最重本刑為三年
    以下有期徒刑以下之刑之罪，而受六月以下有期徒刑或拘役
    之宣告」，始得易科罰金之規定，以修正後現行刑法第四十
    一條第一項前段之規定有利於被告，被告行為時雖在刑法第
    四十一條修正生效前，惟依刑法第二條第一項前段規定，仍
    應適用裁判時即修正後之刑法第四十一條第一項前段規定諭
    知易科罰金之折算標準，以示懲儆。末查，偽造之「坤維實
    業有限公司股東同意書」雖係被告供犯罪所用之物，然業經
    被告行使交付予臺北市政府建設局，由臺北市政府建設局保
    管，非屬被告所有，爰不為沒收之諭知，惟其上偽造之「丙○○」印文一枚及偽造之「丙○○」印章一枚，均係偽造之
    印章、印文，俱如前述，應依刑法第二百十九條規定均宣告
    沒收之。
三、公訴意旨另以：被告與告訴人丁○○雖於八十五年五月二十
    二日簽署離婚協議書欲協議離婚，協議書內容記載男方當事
    人為己○○，女方當事人則為丁○○，並約定離婚附帶條件
    為：「所屬女方不動產歸於女方所有...男方所有不動產如下
    一樂業街四十八號二樓房屋一棟二基隆路二段二三一號三樓
    房屋一棟三女方退出榮陽堂股份歸男方所有四女方坤維實業
    公司歸男方所有」，嗣因己○○拒絕協同辦理離婚登記，致
    該協議離婚未能生效，詎被告明知前開兩願離婚協議未生效
    力，所附財產歸屬分配契約亦應不生效力，竟出於偽造文書
    之概括犯意，於八十五年八月間未經丁○○同意，委託不知
    情之戊○○，盜用丁○○印章，蓋用於坤維公司股東同意書
    上，而偽造丁○○意將坤維公司出資移轉之同意書〔丁○○
    出資之二百二十五萬元轉由己○○、林潘月娥、徐崇治、黃
    美霞承受，丙○○之出資二十五萬元則轉由乙○○承受〕，
    同時變更公司章程，改推被告為董事後，持前開偽造同意書
    向臺北市政府建設局申請公司變更登記，使承辦之人員誤信
    而將該不實之股份移轉事項登載於坤維公司登記卷宗內，足
    以生損害於丁○○及臺北市政府建設局對於公司登記事項管
    理之正確性。被告復承前開偽造文書之概括犯意，於八十七
    年十二月間，連續未經丁○○之同意，盜用丁○○印章於榮
    陽堂股份有限公司（下稱榮陽堂公司）股東同意書上，偽造
    丁○○同意將其持有榮陽堂公司之股份一千股。轉讓予己○○之同意書，嗣即持該同意書，向臺北市政府建設局申辦公
    司變更登記，使臺北市政府人員將該不實之股東變更事項記
    載於榮陽堂公司登記卷宗內，足以生損害於丁○○及臺北市
    政府建設局對於公司登記事項管理之正確性。被告復承前開
    概括犯意，於八十七年間某日，未經丁○○同意，逕自以丁○○為申報納稅人義務人，自己則列為配偶，偽造丁○○八
    十六年度之綜合所得稅申報書後，持交臺北市國稅局核定，
    致臺北市國稅局核定後通知丁○○補繳稅款一萬四千四百四
    十三元，足以生損害於丁○○及臺北市國稅局對於稅務管理
    之正確性，因認被告涉犯刑法第二百十六條、第二百十條之
    行使偽造私文書罪嫌，及同法第二百十四條之使公務員登載
    不實罪嫌等語。經查：
  (一)按犯罪事實應依證據認定之，無證據不得認定其犯罪事實；
    不能證明被告犯罪者，應諭知無罪之判決，刑事訴訟法第一
    百五十四條第二項及第三百零一條第一項前段分別定有明文
    。次按認定不利於被告之事實須依積極證據，苟積極證據不
    足為不利於被告事實之認定時，即應為有利於被告之認定（
    最高法院三十年臺上字第八一六號判例意旨參照）。
  (二)本件公訴人認被告涉犯上揭犯行，係以告訴人丁○○之指訴
    、坤維公司及榮陽堂公司之變更登記文件、離婚協議書、八
    十六年度綜合所得稅核定通知書及繳款書等件，資為論據。
    訊據被告堅決否認其事，辯稱：伊與丁○○於八十五年五月
    份在奧地利維也納簽署離婚協議書，協議書約定女方坤維公
    司歸男方所有，其認為女方包括丙○○。丁○○於八十五年
    七月間從奧地利回臺，回臺前丁○○跟伊說要退出坤維公司
    及榮陽堂，丁○○回臺後又將坤維公司負責人的印章拿走，
    坤維公司沒有負責人印章無法營運，伊才委託戊○○辯理坤
    維公司及榮陽堂變更登記，是依據丁○○的意思辦理等語。
  (三)經查：
  (1)被告與丁○○雖未持該「離婚協議書」辦理離婚登記，惟此
    乃不符合我國民法第一千零五十條「離婚之要式性」規定而
    未生「離婚效力」之問題；至刑法認定被告是否有偽造文書
    行為，除存在「客觀行為」外，尚應探求有無偽造文書之「
    主觀犯意」，是本案此部分首應審究者乃被告有無偽造私文
    書之主觀上犯意。
  (2)查被告己○○與告訴人丁○○因感情不睦，兩人於八十五年
    五月二十二日簽署「離婚協議書」，該協議書內容記載男方
    當事人為己○○，女方當事人為丁○○，並約定離婚附帶條
    件為：「所屬女方不動產歸於女方所有... 男方所有不動產
    如下... 女方退出榮陽堂股份歸男方所有，女方坤維實業公
    司歸男方所有」，惟未辦理離婚登記，已如前述，足見告訴
    人丁○○已與被告達成合意自己欲退出坤維公司及榮陽堂公
    司甚明。又參以證人即告訴人丁○○於本院審理時結證稱：
    離婚協議書上寫女方退出榮陽堂，女方坤維公司也是歸男方
    所有，女方就是只代表伊自己，伊當時的心情是什麼都不要
    ，是要求離婚，以這個作為讓步的條件；其於八十五年七月
    間有從坤維公司提領一筆八十幾萬元，因為伊不想要坤維公
    司所以把錢提掉，領錢時伊去跟公司小姐說伊是負責人要拿
    印章，錢領走後沒有把印鑑章放回公司，伊當時是要把公司
    放掉；伊與被告私人的所得稅都是夫妻合併申報，伊從來沒
    有報過稅，都是交由會計師申報，八十三年至八十五年度的
    綜合所得稅，伊是授權給被告處理，因為伊在國外，就都由
    被告處理，伊就八十六年度的綜合所得稅提出告訴，是因為
    八十六年以前都不用補稅，但八十六年金額太大，被告以伊
    名義報稅，伊要補稅，伊認為補稅的人應該是被告等語（見
    本院九十四年十二月十四日審判筆錄）；及證人甲○○於本
    院審理時結證稱：其係坤維及榮陽堂公司之業務，八十五年
    丁○○回來公司說要拿回他的印章，就自己從伊抽屜將她的
    印章拿走，她當時有說要退出坤維公司，並說你們自己去找
    會計師辦理等語（見本院九十四年五月二十四日審判筆錄）
    ，益徵告訴人丁○○於八十五年間確實有明確表示自己要退
    出坤維公司及榮陽堂公司。則被告依其與告訴人丁○○之合
    意，辦理坤維公司及榮陽堂公司關於告訴人丁○○出資轉讓
    事宜，被告主觀上係認經告訴人丁○○之授權而為之，自無
    偽造私文書及使公務員登載不實公文書之故意可言，尚難遽
    以偽造文書罪及使公務員登載不實公文書罪相繩。其次，被
    告與告訴人丁○○原係夫妻，二人於九十一年八月二日經法
    院判決准予離婚確定，業如前述。告訴人丁○○並證稱八十
    三年至八十五年度的綜合所得稅，因伊在國外，故授權被告
    處理等語。而被告與告訴人丁○○婚姻關係仍存續時，八十
    三年度至八十六年度之綜合所得稅均列丁○○為納稅義務人
    、被告為配偶，此有其等八十三年度至八十六年度之綜合所
    得稅結算申報書影本各一份存卷可憑（見九十年度偵續一字
    第一一六號偵查卷第六十四頁至第九十二頁），足見被告申
    報八十六年度綜合所得稅時，係依告訴人丁○○以往之授權
    列丁○○為納稅義務人而申報，被告主觀上亦認係經告訴人
    丁○○之授權而為之，自無冒用丁○○名義而偽造私文書及
    使公務員登載不實公文書之故意可言，尚難因八十六年度申
    報綜合所得稅之後，告訴人丁○○需補繳稅款，即反推被告
    於申報所得稅前未特別徵求告訴人丁○○之同意或授權，而
    遽以偽造文書罪及使公務員登載不實公文書罪相繩。
  (3)此外，復查無其他積極證據足資證明被告有公訴人所指之前
    揭關於告訴人丁○○部分之行使偽造偽造私文書、使公務員
    登載不實公文書犯行，惟公訴人認此部分犯行與上揭論罪科
    刑部分有連續犯之裁判上一罪關係，爰不另為無罪之諭知。
據上論斷，應依刑事訴訟法第二百九十九條第一項前段，刑法第
二條第一項前段、第二百十六條、第二百十條、第二百十四條、
第五十五條、第四十一條第一項前段、第二百十九條，罰金罰鍰
提高標準條例第一條前段、第二條，判決如主文。
本案經檢察官劉承武到庭執行職務
中　華　民　國　　九十四　　年　　七　　月　二十九　 日
         　　臺灣臺北地方法院刑事第八庭
                            審判長法　官　陳德民
                                  法  官  孫曉青
                                  法  官  張筱琪
以上正本證明與原本無異。
如不服本判決，應於判決送達後十日內，向本院提出上訴狀。
  　　　　　　　　　　　　　　　　書記官　李玟郁
中　華　民　國　　九十四　　年　　七　　月　二十九　 日
中華民國刑法第二百十條
(偽造變造私文書罪)
偽造、變造私文書，足以生損害於公眾或他人者，處五年以下有
期徒刑。
中華民國刑法第二百十四條
(使公務員登載不實罪)
明知為不實之事項，而使公務員登載於職務上所掌之公文書，足
以生損害於公眾或他人者，處三年以下有期徒刑、拘役或五百元
以下罰金。
中華民國刑法第二百十六條
(行使偽造變造或登載不實之文書罪)
行使第二百十條至第二百十五條之文書者，依偽造、變造文書或
登載不實事項或使登載不實事項之規定處斷。
